臺灣高等法院臺南分院刑事裁定
110年度毒抗字第205號
抗  告  人  蘇宏嘉


上列抗告人因檢察官聲請觀察勒戒案件，不服臺灣嘉義地方法院
中華民國110年3月12日裁定（110年度毒聲字第132號），提起抗
告，本院裁定如下：
    主  文
原裁定撤銷，發回臺灣嘉義地方法院。
    理  由
一、原裁定意旨略以：抗告人基於施用第二級毒品甲基安非他命
    之犯意，於民國109年2月15日某時許，在雲林縣斗南鎮某工
    地內，施用甲基安非他命1次，嗣於109年2月17日6時35分許
    為警在上址查獲，經採尿送驗結果呈甲基安非他命陽性反應
    等事實，業經抗告人於偵訊供承不諱，復有尿液採樣同意書
    、代號與真實姓名對照表、立人醫事檢驗所濫用藥物尿液檢
    驗報告、搜索扣押筆錄、扣押物品目錄表等在卷可查；另有
    吸食器扣案可證，足認其自白與事實相符，施用第二級毒品
    甲基安非他命之犯行，應堪認定。因抗告人前於87年間經觀
    察勒戒後，認無繼續施用毒品傾向，於87年8月4日釋放，並
    經臺灣桃園地方法院以87年度易字第1728號判處免刑確定，
    有前案紀錄表可按，是本案被告所犯之施用毒品犯行，距其
    經觀察、勒戒執行完畢釋放後，已逾3年。是檢察官依毒品
    危害防制條例第20條第1項規定，聲請令抗告人入勒戒處所
    觀察、勒戒，於法並無不合，應予准許等語。
二、抗告意旨略以：抗告人施用毒品係在87年間，迄今已近23年
    未有施用毒品前科，並無「毒品戒癮治療實施辦法及完成治
    療認定標準」第2條第2項各款所列不適合為附命完成戒癮治
    療緩起訴之情事；本件檢察官於聲請前，並無詢問抗告人關
    於戒癮治療之意見，聲請意旨及原裁定亦無敘明理由，逕裁
    定監禁式之觀察勒戒，顯有未予詳查之情。抗告人23年間均
    無毒品相關前科，可見已經戒毒，目前有穩定農業工作，配
    偶及兒子領有身心障礙手冊，女兒僅國中二年級，仰賴抗告
    人為家庭經濟支柱，如遭觀察勒戒處分，將無法照顧家中老
    小，抗告人願意自費戒癮治療，本件無送觀察勒戒之必要，
    爰聲請撤銷原裁定等語。
三、按：
  ㈠毒品危害防制條例對於施用第一、二級毒品者，認其係具有
    「病患性犯人」之特質，採行觀察、勒戒以戒除其身癮之措
    施。犯同條例第10條之罪者，依修正後同條例第20條、第23
    條之規定，「初犯」須經觀察、勒戒，經觀察、勒戒執行完
    畢釋放後，「三年內再犯」者，因其再犯率甚高，原實施之
    觀察、勒戒既已無法收其實效，應依法追訴。至於經觀察、
    勒戒執行完畢釋放後，「三年後再犯」者，仍適用「初犯」
    規定，先經觀察、勒戒之程序。另現行毒品危害防制條例第
    24條規定該法第20條第1 項及第23條第2 項之程序，於檢察
    官先依刑事訴訟法第253 條之1 第1 項、第253 條之2 之規
    定，為附命完成戒癮治療之緩起訴處分時，不適用之；前項
    緩起訴處分，經撤銷者，檢察官應依法追訴，而採行「觀察
    、勒戒」與「緩起訴之戒癮治療」並行之雙軌模式。
  ㈡又按「（第24條）第1 項所適用之戒癮治療之種類、其實施
    對象、內容、方式與執行之醫療機構及其他應遵行事項之辦
    法及完成戒癮治療之認定標準，由行政院定之」，現行毒品
    危害防制條例第24條第3 項亦有明文，而為同條例第20條第
    1 項觀察勒戒處分之例外規定。行政院並據此例外規定，訂
    定「毒品戒癮治療實施辦法及完成治療認定標準」，該標準
    第12條並定有視為未完成戒癮治療、得撤銷緩起訴處分之各
    款事由（例如於治療期間，無故未依指定時間接受藥物治療
    逾七日等），然以檢察官業依刑事訴訟法第253 條之1 第1
    項、第253 條之2 第1 項第6 款之規定，為附命完成戒癮治
    療之緩起訴處分後，始有其適用，此觀未完成戒癮治療所生
    之法律效果為「得撤銷緩起訴處分」甚明；是以檢察官依前
    揭規定為附命完成戒癮治療之緩起訴處分前，倘斟酌個案情
    形，依毒品危害防制條例第20條第1 項規定聲請法院裁定令
    被告入勒戒處所觀察、勒戒，屬檢察官之自由裁量權。
  ㈢惟檢察官前開雙軌模式之裁量，亦有一定界限，如裁量踰越
    法所容許範圍或有裁量權濫用情形，其自由裁量行為亦為違
    法；裁量濫用者，於表面形式上雖於授權範圍內行使權限，
    然裁量違反目的而悖於比例原則，仍須受司法審查。
四、經查：
  ㈠抗告人於上開時地經採尿送驗結果呈甲基安非他命陽性反應
    一節，業據抗告人坦承在卷，並有前開尿液檢驗報告、扣押
    筆錄、扣押物品目錄表附卷可稽，其自白與事實相符，抗告
    人確有施用第二級毒品之犯行，堪以認定。
　㈡本案於109年2月17日為警查獲後，檢察官均無訊問，逕行於1
    09年5月18日起訴其施用毒品，嗣因抗告人本案施用毒品係
    在觀察勒戒執行完畢釋放後5年後再犯，縱依修正前之毒品
    危害防制條例，亦不得逕行起訴，檢察官誤用法條，為原審
    法院於109年9月29日以109年度訴字第385號為公訴不受理判
    決確定。該案經臺灣嘉義地方檢察署於109年12月8日分案（
    109年度毒偵字第1470號），檢察官乃於110年1月12日訊問
    ，惟訊問內容多針對竊盜案件，對於毒品部分僅問其何時施
    用，並無詢問戒癮治療相關情事，即於110年3月5日聲請原
    審法院為觀察勒戒裁定，此有偵訊筆錄及聲請書可按。是本
    案自查獲起迄檢察官聲請觀察勒戒為止，長達1年多均無調
    查抗告人是否有戒癮治療之必要，卻逕於110年3月5日聲請
    將抗告人送觀察勒戒；原審法院於同年月9日分案後，亦無
    傳喚或進行任何調查，迅於同年月12日裁定令抗告人送勒戒
    處所施以觀察勒戒，有上開裁定可按。
　㈢本院認為，抗告人前次施用毒品前科，係在87年，早在23年
    前，有其前案紀錄表在卷可按，其既已具狀請求評估戒癮治
    療當否，難謂無憑，即有於調查後再予評估認定之必要。然
    本案分案偵查後，檢察官並無調查其有無戒癮治療之必要，
    突於查獲後逾1年聲請觀察、勒戒；原審法院於收案後亦不
    為傳喚、調查，迅速結案，無隻字片語說明有無戒癮治療之
    必要，而需逕為觀察勒戒，是檢察官之聲請及原裁定准予觀
    察勒戒，顯有再行審酌之處。
  ㈣再者，抗告人供稱有正當工作及家庭須其照顧扶養，檢察官
    及原審均無調查，衡以新修正毒品危害防制條例之立法意旨
    亦在讓施用毒品者有多元戒癮機會，是本件檢察官及原審法
    院對於幾為無毒品前科之抗告人究竟為何要捨棄戒癮治療，
    逕採觀察、勒戒，是否須經醫院專業評估，自應進一步說明
    。
  ㈤綜上所述，原裁定以抗告人確有於前述時地施用第二級毒品
    之犯行，即逕准許檢察官之聲請，命其至勒戒處所觀察、勒
    戒，非無商榷之餘地。抗告人提起本件抗告，為有理由，自
    應由本院將原裁定撤銷，發回原審法院詳加調查，另為妥適
    之裁定。
五、據上論斷，應依刑事訴訟法第413 條前段，裁定如主文。
中　　華　　民　　國　 110　　年　　3 　　月　　29  　日
                  刑事第五庭    審判長法  官  黃國永
                                      法  官  蔡川富
                                      法  官  翁世容
以上正本證明與原本無異。
不得再抗告。
                                      書記官  顏惠華
中　　華　　民　　國　　110 　年　　3 　　月　　29　　日